【裁判字號】    99,訴,439
【裁判日期】    990906
【裁判案由】    確認買賣關係不存在 等
【裁判全文】
臺灣高雄地方法院民事判決               99年度訴字第439號
原      告  第一商業銀行股份有限公司
法定代理人  丙○○
訴訟代理人  鄭曉東律師
            魏緒孟律師
被      告  甲○○
            戊○○○
上  一  人
訴訟代理人  丁○○
上列當事人間請求確認買賣關係不存在等事件，本院於民國99年
8 月26日言詞辯論終結，判決如下：
    主      文
原告之訴駁回。
訴訟費用新臺幣貳萬零捌元由原告負擔。
    事實及理由
一、被告甲○○經合法通知，未於最後言詞辯論期日到場，核無
    民事訴訟法第386 條各款所列情形，爰依原告聲請，由其一
    造辯論而為判決。
二、原告起訴主張：訴外人藍海企業股份有限公司（下稱藍海公
    司）於民國97年3 月10日、98年3 月6 日邀約被告甲○○為
    連帶保證人，與伊簽訂進口遠期信用狀借款契約，約定藍海
    公司得在美金800,000 元之循環額度內向伊借款，以供開發
    國外進口信用狀押匯，藍海公司自98年1 月12日起陸續向伊
    借款，合計金額達美金799,136 元，詎藍海公司屆期未能依
    約清償，迄今尚有美金547,171 元及利息未還。而甲○○明
    知其為上開借款之連帶保證人，竟於98年1 月19日，與被告
    戊○○○基於通謀，將甲○○所有坐落高雄縣岡山鎮○○段
    656 地號土地及其上同段142 建號建物（下稱系爭房地），
    以買賣為原因，移轉登記至戊○○○名下，且已損害伊債權
    之實現，是依民法第87條規定，伊自有確認買賣之債權行為
    及移轉所有權之物權行為不存在之利益；又系爭房地買賣之
    債權行為及移轉所有權之物權行為既不存在，則系爭房地仍
    屬甲○○所有，登記於戊○○○名下，已侵害甲○○之權利
    ，又難期甲○○會主動請求戊○○○塗銷登記，伊自得依民
    法第767 條、第242 條之規定，代位甲○○請求戊○○○塗
    銷所有權移轉登記。又倘鈞院認定被告間之買賣關係為真正
    ，戊○○○明知甲○○經營高價海產買賣，應無理由任意出
    售不動產，其竟買受之，足見戊○○○於買受系爭房地時，
    就甲○○向銀行借款卻不欲清償債務一事，亦屬知情，是伊
    亦得依民法第244 條第2 項、第4 項之規定，請求撤銷被告
    間買賣之債權行為及移轉所有權登記之物權行為。並先位聲
    明請求：（一）確認被告間就系爭房地間買賣之債權行為及
    移轉所有權之物權行為不存在。
    （二）被告戊○○○應將系爭房地於98年1 月19日所為之所
    有權移轉登記塗銷。備位聲明請求：（一）被告間就系爭房
    地所為買賣之債權行為及移轉所有權之物權行為均應予撤銷
    。（二）被告戊○○○應將系爭房地於98年1 月19日所為之
    所有權移轉登記塗銷。
三、被告甲○○未於言詞辯論期日到場，且未提出書狀作何聲明
    或陳述。而被告戊○○○則以：伊與甲○○間就系爭房地之
    買賣關係為真正，當初因被告戊○○○年紀過大且無法提供
    收入證明，無法向銀行辦理貸款，伊等才協議由戊○○○代
    甲○○繼續繳納房貸，而不塗銷抵押權；又系爭房地買賣時
    ，原告對甲○○之債權尚未發生，戊○○○於向甲○○購買
    系爭房地時，亦不知悉甲○○有向原告借款一事等語，資為
    抗辯。並聲明：原告之訴均駁回。
四、兩造不爭執事項：
（一）訴外人藍海公司於97年3 月10日、98年3 月6 日邀約被告
      甲○○為連帶保證人，與原告簽訂進口遠期信用狀借款契
      約，約定藍海公司得在美金800,000 元之循環額度內向原
      告借款，以供開發國外進口信用狀押匯，藍海公司自98年
      1 月12日起陸續向伊借款，合計金額達美金799,136 元，
      詎藍海公司屆期未能依約清償，迄今尚有美金547,171 元
      及利息未還。
（二）被告甲○○於98年1 月19日，將系爭房地以買賣為原因，
      移轉登記至戊○○○名下。
五、本院得心證之理由：
（一）按表意人與相對人通謀而為虛偽意思表示者，其意思表示
      無效。民法第87條前段定有明文。又按，當事人主張有利
      於己之事實者，就其事實有舉證之責任。民事訴訟法第27
      7 條前段亦有明文。經查，原告先位聲明固主張被告間通
      謀而為虛偽之系爭債權及物權移轉行為，是被告間之買賣
      及物權移轉之意思表示均無效云云。然觀諸系爭房地之買
      賣契約，其上載明總價為新臺幣（下同）2,500,000 元，
      並先給付訂金150,000 元，並附註：「抵押權不移動，因
      買方沒有收入證明，年紀過大，銀行不給于貸款，經雙方
      協商，同意抵押權不動，由買方（即被告戊○○○）繼續
      繳納，賣方同意（即被告甲○○）。」，並載明系爭房地
      已設定2,350,000 元之抵押貸款（見本院卷第60頁），參
      以甲○○確曾以系爭房地為抵押，分別向大眾商業銀行借
      款2,130,000 元、220,000 元，合計2,350,000 元，有大
      眾商業銀行（99）眾消密發字第3920號（見本院卷第112
      頁）；且有98年8 月後戊○○○之匯款單資料在卷可稽（
      見本院卷第69至71頁）；復經證人即該買賣承辦代書乙○○於本院審理時證稱：「（問：對系爭不動產買賣契約書
      ，有何意見？）那份契約書是我經辦，....我就建議甲○○的貸款名義不變，而由戊○○○幫甲○○繳納貸款以充
      不動產買賣之價金。當初買賣時戊○○○有給付訂金給甲○○....訂金及戊○○○所繳納貸款的錢，總計金額就是
      系爭不動產買賣的價金。當時甲○○有問戊○○○說妳工
      作不穩定，如何繳納貸款，戊○○○說她每月作臨時工會
      有工錢，如果還不夠，會向她女兒拿錢。」、「買賣價金
      2,500,000 元及其中150,000 元的訂金、2,350,000 元的
      貸款金額是來我事務所前，被告二人已經談好....。」（
      見本院卷第149 頁），又證人蕭嘉鳳亦證稱：「（問：購
      買系爭房地的資金何處來？）由我們三姊妹支出。系爭不
      動產買賣契約書上訂金15萬元，是由我們三姊妹各出5 萬
      元，當時是以現金交給我媽媽（即被告戊○○○）。其餘
      的價金，是我媽媽每個月繳納房貸來支付，每月繳納房貸
      約1 萬3 千多元，原則上是由我媽媽支付，我媽媽不夠錢
      的時候，就由我們三個姊妹來補貼我媽媽繳納房貸....。
      」（見本院卷第106 至107 頁）等情，足認被告二人確就
      系爭房地之買賣價金、給付方式及內容已達成合致，並確
      有資金交付及給付價金之情形，難認被告間就系爭房地之
      買賣及所有權移轉行為有何通謀虛偽意思表示之情。此外
      ，原告並未其出其他相關證據以實其說，尚難認其主張為
      可採。綜合上開證據，難認被告間就系爭房地之買賣關係
      為通謀虛偽，是原告此部分之主張為無理由。又被告間就
      系爭房地之買賣契約既為真，則原告主張依民法物上代位
      請求權之規定，代位甲○○向戊○○○請求返還（塗銷）
      系爭房地之主張，亦屬無理由。
（二）又原告雖另主張甲○○積欠大眾銀行之二筆貸款於97年底
      共尚欠2,223,698 元，如以買賣價金2,500,000 元扣除貸
      款本金，戊○○○應給付276,302 元而非150,000 元，故
      主張買賣不實等語。惟查，被告間確有買賣合致已如前述
      ，且當初接洽轉貸情形係證人乙○○代向銀行接洽，而非
      戊○○○，是被告間執乙○○接洽結果簽訂之買賣契約即
      無不妥。況此亦涉及該標的主觀價額問題，審以戊○○○
      既長時間居住於系爭房地，對系爭房地應有相當程度之感
      情依賴，而被告間既委任證人乙○○代辦，戊○○○以代
      辦結果支付價金，應屬合理，實難僅以甲○○所欠貸款與
      實際價金有落差即遽認被告間之買賣及移轉所有權行為均
      為通謀虛偽。再者，系爭房地於97年底既尚欠2,223,698
      元，戊○○○以2,500,000 元購買，係增加甲○○之財產
      ，而債務人財產既為全體債權人之總擔保，是亦難認被告
      間所為行為有害於債權人即原告之債權，從而，原告此部
      分之主張亦無理由。
（三）至原告雖表示藍海公司借款係為購買高價海產，並無理由
      於銷售高價海產後拒絕清償債務，且被告戊○○○明知甲○○經營高價海產，經濟狀況頗佳，應知曉甲○○不致無
      理由出售系爭房地云云。然查，戊○○○乃單純之買受人
      ，實難期待其知悉甲○○之經濟狀況。原告此部分主張容
      係主觀臆測之詞。此外，原告亦無法就此部分之主張舉證
      以實其說，難認原告之主張為可採，附此敘明。
六、綜上所述，被告間就系爭房地之買賣關係既非通謀虛偽，且
    戊○○○既已高於系爭房地之價格購買，亦非有害於原告之
    債權，則本件原告先備位之主張即非有據。
七、本件原告之主張均無理由，是其所繳納之第一審訴訟費用即
    裁判費20,008元，應由原告負擔。
八、本件事證已臻明確，兩造其餘攻擊防禦方法或舉證，經審酌
    後，認與判決結果不生影響，爰不逐一論列，併此敘明。
九、據上論結，原告之訴為無理由，爰依民事訴訟法第385 條第
    1 項前段、第78條，判決如主文。
中    華    民    國    99    年    9     月     6    日
                  民事第一庭  審判長法  官  黃國川
                                    法  官  張茹棻
                                    法  官  林岳葳
正本係照原本作成。
如不服本判決，應於送達後20日內，向本院提出上訴狀並表明上
訴理由，如於本判決宣示後送達前提起上訴者，應於判決送達後
10日內補提上訴理由書（須附繕本）。
中    華    民    國    99    年    9     月     6    日
                                    書記官  簡文清

司法院資訊處製作；財團法人民間司法改革基金會備份。
